ACORDAO-COMPLETO-2354605

ACÓRDÃO 11484/2019 ATA 36/2019 - PRIMEIRA CÂMARA

VISTOS, relatados e discutidos estes autos em que se apreciam atos de concessão de aposentadoria.
ACORDAM os Ministros do Tribunal de Contas da União, reunidos em Sessão da Primeira Câmara, diante das razões expostas pelo Relator e com fundamento no artigo 71, inciso III, da Constituição Federal de 1.988, c/c os artigos. 1º, inciso V, e 39, inciso II, da Lei 8.443/1992, e artigos 1º, inciso VIII, 260, § 1º, do Regimento Interno/TCU, em:
9.1. considerar legal e ordenar o registro do ato de concessão de aposentadoria de Jonathan Miranda;
9.2. considerar ilegal e negar o registro do ato de concessão de aposentadoria de Creuza Ambrosia Oliveira;
9.3. dispensar Creuza Ambrosia Oliveira do ressarcimento das quantias indevidamente recebidas de boa-fé, nos termos do Enunciado 106 da Súmula de Jurisprudência do TCU;
9.4. determinar à Superintendência Estadual da Fundação Nacional de Saúde (Funasa) na Bahia que:
9.4.1. no prazo de quinze dias, faça cessar os pagamentos decorrentes do ato impugnado por esta Corte, sob pena de responsabilidade solidária da autoridade administrativa omissa, nos termos do art. 262 do Regimento Interno/TCU;
9.4.2. no tocante a Creuza Ambrosia Oliveira, esclarecer que a aposentadoria poderá prosperar com proventos proporcionais a 28/30 avos, com base no artigo 40, inciso III, alínea “c”, da Constituição Federal/1988 (redação original) ;
9.4.3. encaminhar, no prazo de trinta dias, novo ato de concessão de aposentadoria de Creuza Ambrosia Oliveira, livre das irregularidades apontadas, a ser submetido ao TCU pelo Sistema e-Pessoal, nos termos dos arts. 262, § 2º, do Regimento Interno desta Corte e 19, § 3º, da Instrução Normativa TCU 78/2018;
9.4.4. dar ciência, no prazo de 15 (quinze) dias, do inteiro teor desta deliberação a Creuza Ambrosia Oliveira, alertando-a de que o efeito suspensivo proveniente da interposição de eventual recurso junto ao TCU não a exime da devolução dos valores percebidos indevidamente após a respectiva notificação, caso esse não seja provido; e
9.4.5. encaminhe ao Tribunal, no prazo de 30 (trinta) dias contados da ciência da decisão, documento apto a comprovar que os interessados tomaram conhecimento do acórdão.

Atos de concessão de aposentadoria.

Primeira Câmara

Superintendência Estadual da Fundação Nacional de Saúde (Funasa) na Bahia.

3. Interessados/Responsáveis:
3.1. Interessados: Creuza Ambrosia Oliveira (XXX.381.015-XX); Jonathan Miranda (XXX.790.274-XX).

13.1. Ministros presentes: Bruno Dantas (na Presidência), Walton Alencar Rodrigues (Relator) e Vital do Rêgo.
13.2. Ministro-Substituto convocado: Augusto Sherman Cavalcanti.
13.3. Ministro-Substituto presente: Weder de Oliveira.

CREUZA AMBROSIA OLIVEIRA

WALTON ALENCAR RODRIGUES

Adoto, como relatório, instrução cuja proposta foi acolhida pelo escalão dirigente da Secretaria de Fiscalização de Pessoal e pelo Ministério Público junto ao TCU:
INTRODUÇÃO
1.	Trata-se de atos de concessão de aposentadoria de Creuza Ambrosia Oliveira e Jonathan Miranda, ex-servidores da Superintendência Estadual da Funasa na Bahia.
2.	Os atos foram submetidos, para fim de registro, à apreciação do Tribunal de Contas da União (TCU) , de acordo com o art. 71, inciso III, da Constituição Federal. O cadastramento e a disponibilização ao TCU ocorreram por intermédio do Sistema de Apreciação e Registro de Atos de Admissão e Concessões, na forma dos arts. 2º, caput e incisos I a VI, e 4º, caput, da Instrução Normativa - TCU 78/2018.
HISTÓRICO
3.	Esta Secretaria, por meio do ofício SEFIP-2223/2013, de 4/3/2013, diligenciou a Unidade Jurisdicionada, solicitando cópia do mapa de tempo de serviço dos interessados, bem como comprovantes do recolhimento das contribuições previdenciárias relativas à averbação de tempos de serviço municipais (peça 1) .
4.	Em resposta, a Unidade Jurisdicionada informou que os interessados não apresentaram comprovantes do recolhimento das contribuições previdenciárias referentes aos tempos exercidos na esfera municipal (peça 3) . Registrou ainda que à época da aposentadoria dos ex-servidores Creuza Ambrosia Oliveira e Jonathan Miranda não era exigida a respectiva comprovação. Não foi encaminhada cópia do mapa de tempo de serviço. 
5.	Por meio dos ofícios 0334, 0335 e 0336, de 30/1/2014, esta Secretaria realizou a oitiva dos interessados para que se manifestassem sobre as seguintes irregularidades (peças 4 a 6) :
Interessado (a) : CREUZA AMBROSIA OLIVEIRA (CPF: XXX.381.015-XX) 
Irregularidade (s) : Averbação de tempo de serviço sem a comprovação do recolhimento das contribuições previdenciárias referentes ao tempo prestado à Prefeitura Municipal de Buerarema, Estado da Bahia, no período de 02/05/1963 a 31/05/1966.
Interessado (a) : JONATHAN MIRANDA (CPF: XXX.790.274-XX) 
Irregularidade (s) : Averbação de tempo de serviço sem a comprovação do recolhimento das contribuições previdenciárias referentes aos tempos de serviço prestados à Prefeitura Municipal de Natal, no período de 18/05/1970 a 19/03/1971; à Prefeitura Municipal de João Câmara, Estado do Rio Grande do Norte, no período 20/03/1971 a 10/02/1973; à Câmara Municipal de Natal, no período de 01/10/1969 a 06/05/1970.
6.	O Sr. Jonathan Miranda tomou ciência da oitiva em 13/2/2014 (peça 11) e suas alegações de defesa estão anexadas à peça 7. 
7.	A Sra. Creuza Ambrosia Oliveira tomou ciência da oitiva em 18/2/2014 (peça 12, p. 4, e peça 13) e suas alegações de defesa estão anexadas à peça 14.  
EXAME TÉCNICO
a) ato de Creuza Ambrosia Oliveira
a.1) resposta à oitiva 
8.	A ex-servidora Creuza Ambrosia Oliveira, por meio de seus advogados, apresentou as seguintes alegações de defesa (peça 14, p. 1-5) :
a) informa que laborou durante três anos no município de Buerarema-BA, como professora de Escola Infantil. O setor de Recursos Humanos daquela municipalidade, revendo os arquivos do município, certificou que a Sra. Creuza Ambrósia Oliveira foi servidora do município de 2/5/1963 a 3/5/1966, sendo averbado 3 anos e 1 dia de tempo de serviço;
b) alega que cumpriu o interstício para se aposentar no ano de 1994, uma vez que tinha laborado trinta anos de serviço, sendo 3 anos e 1 dia na Prefeitura Municipal de Buerarema e 26 anos, 11 meses e 29 dias na FUNASA; e
c) requer que o ato seja considerado legal, haja vista a servidora fazer jus a cômputo de tempo de serviço majorado sob condições insalubres. 
9.	Foram anexados aos autos os seguintes documentos: 
I) cópia da carteira de trabalho da Sra. Creuza Ambrósia Oliveira, contendo anotação de que foi averbado 3 anos e 1 dia de tempo trabalhado na Prefeitura e Buerarema, bem como informação de que, a partir de 1/1/1987, a interessada passou a receber adicional de insalubridade (peça 9, p. 4-8) ;
II) certidão emitida, em 27/2/2014, pelo Recursos Humanos da Prefeitura Municipal de Buerarema, certificando que a Sra. Creuza Ambrósia de Oliveira foi servidora do município de 2/5/1963 a 3/5/1966 (peça 14, p. 7) ; e
III) registro de empregados da Fundação Serviço Especial de Saúde Pública, com data de admissão em 1/6/1966, contendo a ficha funcional da ex-servidora Creuza Ambrósia Oliveira (peça 14, p. 8-15) .
a.2) tempo de serviço municipal 
10.	A servidora Creuza Ambrósia Oliveira aposentou-se, com proventos integrais, em 16/12/1993, no cargo de auxiliar de higiene dental, com tempo total para a aposentadoria de 31anos, 1mês e 26 dias (peça 17) .
11.	O controle interno, em seu parecer, manifestou-se pela ilegalidade do ato, em razão da ausência de comprovação do recolhimento das contribuições previdenciárias referente ao tempo trabalhado na Prefeitura Municipal de Buerarema no total de 3 anos e 1 dia.
12.	A certidão referente ao tempo trabalhado na Prefeitura Municipal de Buerarema foi emitida somente em 27/2/2014 e não atende aos critérios estabelecidos pelo Acórdão 2719/2006-TCU-Primeira Câmara, Ministro-Relator Marcos Vinicios Vilaça, pois não faz referência aos atos ou portarias de nomeação ou de admissão e de exoneração ou dispensa, não indicando as respectivas publicações na imprensa oficial nem esclarecendo qual era o regime jurídico em que os serviços foram prestados, se estatutário ou celetista. 
13.	Ademais, a obrigatoriedade do recolhimento das contribuições previdenciárias surge com a Constituição Federal de 1988 e, não somente, quando da publicação da Emenda Constitucional 20/1998. De acordo com a jurisprudência do TCU, a Constituição Federal de 1988 passou a exigir o recolhimento de contribuições previdenciárias relativamente ao período laborado e não somente o tempo de serviço, para fins de aposentadoria pelo regime próprio dos servidores públicos. 
14.   Assim, esta Corte de Contas considera ilegal o tempo de serviço público prestado na esfera municipal sem comprovação das contribuições previdenciárias ou dos atos de provimento e vacância no cargo exercido (Acórdão 1298/2019-TCU-Segunda Câmara, Ministro-Relator Raimundo Carreiro) .
15.	A interessada aposentou-se em 16/12/1993, sendo alcançada pelas regras estabelecidas pela Constituição Federal de 1988. Assim, como não foi comprovado o recolhimento das contribuições previdenciárias relativas ao tempo laborado na Prefeitura Municipal de Buerarema este deverá ser excluído. 
16.	Excluindo-se o tempo indevido, a servidora possui apenas 28 anos, 1 mês e 25 dias de tempo total para a aposentadoria. Assim, não pode prosperar a aposentadoria com proventos integrais, no entanto poderá ser concedida aposentadoria com proventos proporcionais a 28/30 avos, com base no artigo 40, inciso III, alínea “c”, da Constituição Federal/1988 (redação original) .  
17.	Ressalta-se que, embora, em suas alegações de defesa, a servidora tenha dito que faz jus a cômputo de tempo de serviço majorado sob condições insalubres, não existem nos autos documentos relativos à averbação de tempo insalubre, cabendo à servidora requerer junto à Unidade Jurisdicionada tal averbação. 
18.	Diante do exposto, está ilegal o ato de aposentadoria de Creuza Ambrosia Oliveira.
b) ato de Jonathan Miranda
b.1) resposta à oitiva
19.	Em síntese, o ex-servidor Jonathan Miranda apresentou as seguintes alegações de defesa (peça 7) :
a) alega que antes da Emenda Constitucional 20/1998, a Constituição Federal de 1988, em seu artigo 40, exigia apenas tempo de serviço e não o recolhimento de contribuições previdenciárias;
b) o §3º do artigo 40 da Constituição Federal/1988, em sua redação original, garantia que o tempo de serviço público municipal, estadual ou federal fosse computado integralmente para efeitos de aposentadoria. Assim, na data da aposentadoria do interessado, em 27/3/1997, não havia necessidade do recolhimento das contribuições previdenciárias;
c) lista documentação entregue na Unidade Jurisdicionada e aceita para a concessão da aposentadoria, referente aos tempos municipais averbados; e
d) por fim, requer que seja considerada legal a aposentadoria.
20.	Foram anexados aos autos cópia dos seguintes documentos:
I) portaria de aposentadoria (peça 7, p. 9-10) ; e
II) certidões de serviço referente aos tempos municipais e portarias de designação (peça 7, p. 15-26) .
b.2) tempo de serviço municipal 
21.	O ex-servidor Jonathan Miranda aposentou-se no cargo de sanitarista, em 26/3/1997, com proventos proporcionais a 31/35 avos, com tempo total para a aposentadoria de 31 anos, 5 meses e 6 dias. 
22.	O controle interno manifestou-se pela ilegalidade do ato, em razão da ausência de comprovação do recolhimento das contribuições previdenciárias referente aos tempos de serviço prestados às Prefeituras Municipais de Natal, período de 18/5/1970 a 19/3/1971, e de João Câmara, Estado do Rio Grande do Norte, período 20/3/1971 a 10/2/1973, e na Câmara Municipal de Natal-RGN, período de 1/10/1969 a 6/5/1970, utilizados para aposentadoria. Foram averbados 3 anos, 3 meses e 26 dias de tempo de serviço municipal. 
23.	Conforme já registrado, de acordo com a jurisprudência do TCU, a Constituição Federal de 1988 passou a exigir o recolhimento de contribuições previdenciárias relativamente ao período laborado e não somente o tempo de serviço, para fins de aposentadoria pelo regime próprio dos servidores públicos. Assim, como não foi comprovado o recolhimento das contribuições previdenciárias relativas aos tempos de serviço municipais, estes deverão ser excluídos da aposentadoria do Sr. Jonathan Miranda.
24.	Excluindo-se o tempo indevido, o servidor possui apenas 28 anos, 1 mês e 10 dias de tempo total para a aposentadoria. Assim, não pode prosperar a aposentadoria com proventos proporcionais a 31/35 avos. Diante do exposto, está ilegal o ato de aposentadoria de Jonathan Miranda.
25.	Considerando que o servidor se aposentou antes da publicação da Emenda Constitucional 20/1998, poderia ser aplicada a Súmula TCU 74, visando atribuir a proporcionalidade mínima de 30/35 avos aos proventos. No entanto, considerando o período de inatividade do servidor até a data da publicação da Emenda Constitucional 20/1998 (27/3/1997 a 15/12/1998) temos 1 ano, 8 meses e 23 dias, que somados ao tempo de aposentadoria restante totaliza 29 anos, 10 meses e 3 dias. Desta forma, mesmo aplicando a súmula 74, o servidor não consegue ter a proporcionalidade mínima de 30/35 avos para a aposentadoria
26.	Ressalta-se que o servidor possui atualmente 74 anos de idade, a aposentadoria poderá prosperar, pelas regras atuais, com proventos proporcionais a 28/35 avos, com base no artigo 40, §1º, inciso III, alínea “b”, da Constituição Federal/1988 com redação dada pela Emenda Constitucional 20/1998.
CONCLUSÃO
27.	Em razão do exposto e tendo em vista as análises realizadas nos atos de concessão de aposentadoria de Creuza Ambrosia Oliveira e Jonathan Miranda, esta Unidade Técnica considera que os atos em tela estão ilegais, em razão de averbação de tempos de serviços na esfera municipal sem comprovação do recolhimento das respectivas contribuições previdenciárias.
PROPOSTA DE ENCAMINHAMENTO
28.	Ante o exposto, conforme o preceituado no artigo 71, inciso III, da Constituição Federal de 1.988; c/c os artigos. 1º, inciso V, e 39, inciso II, da Lei nº 8.443/1992, c/c os artigos 1º, inciso VIII, 260, § 1º, do Regimento Interno/TCU, e tomando por base as informações prestadas pelo órgão de controle interno e as verificações feitas pela unidade técnica, na forma prevista no artigo 260, caput, do referido Regimento, propõe-se: 
a) considerar ilegal e negar o registro dos atos de concessão de aposentadoria de Creuza Ambrosia Oliveira (CPF XXX.381.015-XX) e Jonathan Miranda (CPF XXX.790.274-XX) ;
b) dispensar o ressarcimento das quantias indevidamente recebidas de boa-fé, nos termos da Súmula TCU n. 106;
c) determinar à Superintendência Estadual da Funasa na Bahia que:
c.1) no prazo de quinze dias, faça cessar os pagamentos decorrentes dos atos impugnados por esta Corte, sob pena de responsabilidade solidária da autoridade administrativa omissa, nos termos do art. 262 do Regimento Interno/TCU;
  c.2) no tocante à servidora Creuza Ambrosia Oliveira, esclarecer que a aposentadoria poderá prosperar com proventos proporcionais a 28/30 avos, com base no artigo 40, inciso III, alínea “c”, da Constituição Federal/1988 (redação original) , e quanto ao servidor Jonathan Miranda, a aposentadoria poderá prosperar, pelas regras atuais, com proventos proporcionais a 28/35 avos, com base no artigo 40, §1º, inciso III, alínea “b”, da Constituição Federal/1988 com redação dada pelas Emendas Constitucionais 20/1998;
	     c.3) encaminhar, no prazo de trinta dias, novos atos, livres das irregularidades apontadas, a serem submetidos ao TCU pelo Sistema e-Pessoal, nos termos dos arts. 262, § 2º, do Regimento Interno desta Corte e 19, § 3º, da Instrução Normativa TCU 78/2018;
  	     c.4) dê ciência, no prazo de 15 (quinze) dias, do inteiro teor desta deliberação aos interessados, alertando-os de que o efeito suspensivo proveniente da interposição de eventuais recursos junto ao TCU não os exime da devolução dos valores percebidos indevidamente após a respectiva notificação, caso esses não sejam providos; e
            c.5) encaminhe ao Tribunal, no prazo de 30 (trinta) dias contados da ciência da decisão, documento apto a comprovar que os interessados tomaram conhecimento do acórdão.

Marcelo José da Silva Aragão, OAB/BA 27.441; Marcones Silva de Almeida, OAB/BA 22.976 (peça 9).

Procuradora-Geral Cristina Machado da Costa e Silva.

APOSENTADORIA. AVERBAÇÃO DE TEMPO DE SERVIÇO MUNICIPAL EM ATOS DE APOSENTAÇÃO EMITIDOS ANTES DA VIGÊNCIA EC 20/1998. NÃO-COMPROVAÇÃO DE VÍNCULO LABORAL OU ESTATUTÁRIO DE UM DOS ATOS DE CONCESSÃO, EM DESACORDO COM A JURISPRUDÊNCIA DO TCU. ILEGALIDADE E RECUSA DE REGISTRO DE UM DOS ATOS CONCESSÓRIOS DE INATIVIDADE. DETERMINAÇÃO. LEGALIDADE E REGISTRO DE OUTRO ATO DE CONCESSÃO. CIÊNCIA.

APOSENTADORIA (APOS)

Secretaria de Fiscalização de Pessoal (Sefip).

Examinam-se atos de concessão de aposentadoria de Creuza Ambrosia Oliveira e Jonathan Miranda, ex-servidores da Superintendência da Fundação Nacional de Saúde no Estado da Bahia (peças 18 e 19) .
Os atos de concessão contemplam averbação de tempo de serviço prestado pelos interessados em órgão municipais, os quais não foram acompanhados dos respectivos comprovantes de vínculo laboral ou estatutário entre os ex-servidores e os entes subnacionais.
Por essa razão, a Secretaria de Fiscalização de Pessoal (Sefip) promoveu diligência à Superintendência da Funasa na Bahia a fim de que fossem encaminhados mapas de tempos de serviço dos ex-servidores Creuza Ambrosia Oliveira e Jonathan Miranda, bem como os comprovantes de contribuições previdenciárias relativas à averbação de tempos de serviço prestados aos entes municipais. 
Considerando que as fichas concessórias deram entrada neste Tribunal há mais de 5 anos, foi franqueada oitiva aos interessados no intuito de apresentarem justificativas ou suprirem essas lacunas, nos termos do Acórdão 587/2011-TCU-Plenário.
Após adoção das medidas saneadoras e análise da resposta de diligência feita ao órgão de origem e das manifestações dos ex-servidores da Funasa, a Unidade Técnica, com o endosso do Ministério Público junto ao TCU, opina por que sejam considerados ilegais e negado registro dos atos de concessão de aposentadoria de Creuza Ambrosia Oliveira e Jonathan Miranda, porquanto não foram apresentados comprovantes de contribuições previdenciárias referentes à averbação de tempos de serviço municipais que, excluídos, ensejam redução do valor dos proventos de inatividade.
Feito esse resumo, passo a decidir.
Divirjo dos pareceres precedentes pelas razões que passo a expor.
Todos os títulos iniciais de inatividade foram emitidos antes da vigência da Emenda Constitucional 20, de 15/12/1998, e contemplam averbação de tempo de serviço prestado pelos exservidores a órgãos municipais. 
Ao tempo da emissão dos atos concessórios de Creuza Ambrosia Oliveira (16/12/2013) e Jonathan Miranda (26/03/1997) , não era exigido tempo de contribuição previdenciária, senão comprovação de tempo de serviço para fins de inativação no serviço público federal. Tal panorama foi alterado com vigência da Emenda Constitucional 20, de 15/12/1998 que, a par de introduzir o regime contributivo na previdência do serviço público, estabeleceu ainda, no artigo 40, § 9º, da Carta Magna a seguinte prescrição:
Art. 40 - Aos servidores titulares de cargos efetivos da União, dos Estados, do Distrito Federal e dos Municípios, incluídas suas autarquias e fundações, é assegurado regime de previdência de caráter contributivo, observados critérios que preservem o equilíbrio financeiro e atuarial e o disposto neste artigo.    (Redação dada pela Emenda Constitucional nº 20, de 15/12/98) 
 (...) 
§ 9º O tempo de contribuição federal, estadual ou municipal será contado para efeito de aposentadoria e o tempo de serviço correspondente para efeito de disponibilidade.                 (Incluído pela Emenda Constitucional nº 20, de 15/12/98)  - grifei
Portanto, ao contrário do que pressupõe a Unidade Técnica, não é exigível comprovação da contribuição previdenciária correspondente ao tempo de serviço municipal averbado para fins de aproveitamento em ato de aposentadoria emitido pela Administração Pública Federal antes da entrada em vigor da EC 20/1998. 
Em situações da espécie, a jurisprudência majoritária deste Tribunal tem admitido as certidões emitidas por entes de direito público interno desde que haja a especificação dos atos e/ou portaria de provimento e de vacância, com suas respectivas publicações, bem como o regime jurídico a que o servidor foi submetido, se estatutário ou celetista. Em se tratando de regime celetista, o documento hábil para a averbação do tempo de serviço é a certidão expedida pelo Instituto Nacional do Seguro Social (Acórdãos 19/2003, 6691/2009, 2815/2010, 3504/2010, 5901/2010, 2584/2011, Segunda Câmara, e, 1390/2008, 5672/2009, 3309/2010, Primeira Câmara) .
A exigência tem uma razão fundamental e deriva da necessidade de preservação dos princípios da legalidade e da moralidade administrativas ao coibir o aproveitamento, para fins de aposentadoria pública, de tempo de serviço não-efetivamente prestado. Não se pode olvidar que a averbação de tempo de serviço inexistente agrava o déficit do regime previdenciário do servidor público e onera, em última instância, o próprio contribuinte que arca com o desequilíbrio das contas públicas.
Nos casos vertentes, informação consignada pelo Controle Interno, nos atos concessórios, evidencia as seguintes situações:
- Creuza Ambrosia Oliveira: a interessada averbou tempo de serviço prestado à Prefeitura de Buerarema, no Estado da Bahia, correspondente ao período de 02/05/1963 a 31/05/1966;
- Jonathan Miranda: o interessado averbou tempo de serviço prestado à Câmara Municipal de Natal, no Estado do Rio Grande do Norte, no período de 01/10/1969 a 06/05/1970; à Prefeitura de Natal, no Estado do Rio Grande do Norte, no período de 18/05/1970 a 19/03/1971; à Prefeitura de João Câmara, no Estado do Rio Grande do Norte, no período de 20/03/1971 a 10/02/1973.
Em relação a Creuza Ambrosia de Oliveira, ofício encaminhado pela Chefia da Agência do Instituto Nacional do Seguro Social (INSS) em Itabuna/BA, em anexo à resposta da diligência à Funasa (peça 2, pág. 3) , informa que não foi encontrado qualquer registro de vínculo empregatício ou de seguro social em nome de Creuza Ambrosia de Oliveira.  
A autarquia federal assevera que a certidão de tempo de contribuição somente poderá ser concedida se requerida pela própria segurada, esclarecendo o motivo da solicitação e acompanhada de todos os documentos pessoais, inclusive contracheque e declaração do órgão de lotação, informando se houve ou não averbação dos períodos constantes na Carteira de Trabalho e Previdência Social (CTPS) .
A manifestação de Creuza Ambrosia de Oliveira apresenta registros funcionais lançados na carteira de trabalho da interessada pela Fundação Serviços de Saúde Pública, atual Funasa, sem, no entanto, discriminar o tempo de serviço municipal ora questionado (peça 9, págs. 4/8) .
A ex-servidora anexou, ainda, certidão emitida pelo setor de recursos humanos da Prefeitura de Buerarema/BA, em 27/02/2014, a qual atesta ter sido Creuza Ambrósia de Oliveira servidora daquela unidade federativa, no período de 2/5/1963 a 3/5/1966 (peça 14, pág. 7) .
À luz da jurisprudência do Tribunal de Contas da União, os documentos enfeixados por Creuza Ambrosia não são capazes de demonstrar a existência de vínculo estatutário ou laboral no período em que averbou tempo de serviço no município de Buerarema/BA. Não foram especificados os atos e/ou portaria de provimento e de vacância, com suas respectivas publicações, bem como o regime jurídico a que o servidor foi submetido, se estatutário ou celetista.
Nessas condições, deve ser considerado ilegal e negado registro ato de aposentadoria da interessada pois, com a exclusão do tempo de serviço municipal ora impugnado de 3 anos e 1 dia, a ex-servidora não reúne as condições para inativar-se com proventos integrais, tal qual requerido no ato concessório. 
A ex-servidora conta, apenas, com 28 anos, 1 mês e 25 dias de tempo total de serviço, o que lhe asseguraria nova aposentadoria com proventos proporcionais a 28/30 avos, tendo por base artigo 40, inciso III, alínea “c”, da Constituição Federal de 1988 (redação original) .  
Quanto ao ex-servidor Jonathan Miranda, o INSS também não identificou qualquer registro em nome do interessado. Entretanto, o inativo apresentou certidões de tempo de serviço bem como as respectivas portarias de designação e exoneração dos cargos que ocupou na Câmara de Vereadores de Natal/RN, no período de 01/10/1969 a 06/05/1970; na Prefeitura de Natal/RN, no período de 18/05/1970 a 19/03/1971; e na Prefeitura de João Câmara/RN, no período de 20/03/1971 a 10/02/1973 (peça 7, págs. 11/26) . Todos os referidos documentos foram devidamente averbados pelo Ministério da Saúde, na época própria antes da inativação do interessado.
Alega o Sr. Jonathan que, nos anos de 1970, não havia, no âmbito dos órgãos municipais, circulação de publicações oficiais, tal qual ocorre, hoje, com a veiculação dos diários oficiais. Afirma que os atos oficiais eram tornados públicos mediante sua fixação no mural do respectivo órgão público local. 
Em que pese essa lacuna, depreendo força probante dos elementos colacionados pelo ex-servidor, os quais justificam vínculo estatutário havido durante o tempo de serviço prestados pelo interessado a cada um dos órgãos municipais.
Assim, o ato de aposentadoria de Jonathan Miranda, no cargo de sanitarista, área de medicina, merece a chancela de legalidade e registro, com proventos proporcionais a 31/35 avos, tendo por fundamento o artigo 40, inciso III, alínea “c”, da Constituição Federal de 1988 (redação original) .
Ante o exposto, voto por que o Tribunal acolha a minuta de acórdão que ora submeto à deliberação do colegiado.
TCU, Sala das Sessões Ministro Luciano Brandão Alves de Souza, em 8 de outubro de 2019.
WALTON ALENCAR RODRIGUES 
Relator